【裁判字號】    96,訴,805
【裁判日期】    970114
【裁判案由】    傷害
【裁判全文】
臺灣基隆地方法院刑事判決               96年度訴字第805號
公  訴  人  臺灣基隆地方法院檢察署檢察官
被      告  甲  ○
指定辯護人  丙○○    本院公設辯護人
被      告  乙○○
選任辯護人  柯士斌  律師
上列被告因傷害致重傷害案件，經檢察官提起公訴（95年度偵字
第5144號、96年度偵字第4420號），本院判決如下：
    主  文
甲○傷害人之身體，因而致重傷，處有期徒刑貳年。緩刑肆年。
乙○○幫助傷害人之身體，因而致重傷，處有期徒刑壹年捌月。
緩刑肆年。
    事  實
一、甲○與乙○○為男女朋友，乙○○與其任職基隆市凱悅KTV
    同事戊○○間素有怨隙，乙○○因不滿戊○○要其幫忙販賣
    毒品又對外說其的不是，因而向其男友甲○訴苦，甲○為替
    女友出氣教訓戊○○，遂萌生傷害戊○○身體之犯意，乙○
    ○乃基於幫助犯意，告知戊○○居處所在位置，於民國95年
    6月10日晚間11時40分許，由甲○騎乘機車搭載乙○○前往
    戊○○位在基隆市○○街45之1號住處附近，見戊○○在上
    址住處要去上班，走到樓下要發動機車時，甲○與乙○○將
    機車暫停在戊○○上址住處旁巷口，甲○自行走至戊○○上
    址住處前，先問是不是叫戊○○，戊○○回頭看一下，此際
    ，甲○主觀上雖無重傷害戊○○之故意，然其為思慮成熟之
    人，在客觀上可預見手戴戒指情況下，如朝向眼部揮打，將
    會刺傷眼睛並導致眼睛失明之可能，在客觀上會引起重傷害
    之結果，應有預見此結果發生之可能，而不預見，竟仍出拳
    朝戊○○左眼處毆打1下，致戊○○受有左眼外傷後結膜下
    出血、前房出血、角膜刮傷及臉部裂傷、鼻骨骨折等傷害，
    戊○○因疼痛逃跑至其祖母位在基隆市○○街63號1樓住處
    撥打電話報警，警車抵達現場之際，甲○再與乙○○會合，
    由乙○○騎乘機車搭載甲○離去，戊○○嗣後持續就醫，經
    行政院國軍退除役官兵輔導委員會臺北榮民總醫院醫師診斷
    ：視力矯正後，右眼1.0、左眼為指數15公分，無法矯正，
    左眼傷勢已達嚴重減損之重傷害程度。
二、案經戊○○訴由基隆市警察局第一分局報告臺灣基隆地方法
    院檢察署檢察官偵查起訴。
    理  由
壹、程序方面
    按被告以外之人於審判外之言詞或書面陳述，除法律有規定
    者外，不得作為證據，刑事訴訟法第159條第1項定有明文。
    查證人即告訴人戊○○、證人即共同被告甲○就被告乙○○
    於警詢及檢察事務官之陳述，係屬被告以外之人於審判外之
    言詞陳述，因被告乙○○之辯護人於本院準備程序表示不同
    意作為證據，本院復查無同法第159條之1至第159條之5等例
    外得作為證據之情形，依前揭規定，自不得作為本案認定犯
    罪事實存否之證據。
貳、實體方面
一、上揭事實，業據被告甲○、乙○○於本院審理時坦承不諱，
    核與證人即告訴人戊○○於檢察官、本院審理時所證述情節
    相符，並有行政院國軍退除役官兵輔導委員會臺北榮民總醫
    院診斷證明書、病歷資料各1份、95年11月30日北總企字第
    0950023191號函（見95年度交查字第467號卷第9頁）、96
    年12月27日北總企字第0960025872號（見本院卷）函、長庚
    紀念醫院基隆分院診斷證明書4份、病歷資料1份、國泰綜合
    醫院乙種診斷證明書1份、戊○○受傷照片5張（見95年度交
    查字第467號卷第23-24頁）在卷足資佐證，而由監視錄影帶
    翻拍光碟照片以觀，案發時是被告甲○騎機車載被告乙○○
    前往上址，警車抵達之際，由被告乙○○騎機車載被告甲○
    離開，而告訴人戊○○與被告甲○並不認識，亦無任何糾葛
    ，若無被告乙○○告知被告甲○關於告訴人戊○○住處所在
    位置，被告甲○如何順利找到被害人？是以被告乙○○確有
    提供助力，被告甲○始能有機會達成傷害被害人目的，而本
    件被害人先後到長庚紀念醫院基隆分院、國泰綜合醫院、台
    北榮民總醫院就診，經診斷為左眼黃班部裂孔，視力矯正後
    ，右眼1.0、左眼為指數15公分，無法矯正，左眼傷勢已達
    嚴重減損重傷害程度。
二、按刑事法上之加重結果犯，以行為人對於加重結果之發生有
    預見之可能，能預見而不預見者為要件。刑法第277條第2項
    後段之傷害之重傷罪，係對於犯普通傷害罪致發生重傷害結
    果所規定之加重結果犯，依同法第17條之規定，以行為人能
    預見其重傷害結果之發生而不預見為要件，而此所謂能預見
    自亦又指客觀情形而言，與加害人本身主觀上有無預見之情
    形不同，倘加害人主觀上已有預見，而結果之發生又不違背
    其本意時，則屬刑法第13條第2項所規定間接故意之範疇，
    無復論以加重結果犯之餘地（最高法院90年度台上字第6092
    號判決亦同此見解）。經查：被告甲○手戴戒指材質堅硬，
    而眼睛部位又係人體之重要部位，甚為脆弱，再徵諸一般人
    之常識，在客觀上倘在上開短距離內朝證人戊○○眼部方向
    揮擊，其身體眼睛極易遭到堅硬戒指所刺傷，輒易導致眼睛
    失明之可能，而被告對此結果，在客觀上顯有預見之可能性
    ，則其自無從解免其所為傷害行為，因而致被害人受到重傷
    之結果，且被告上開行為與被害人戊○○所受之重傷害結果
    間有相當因果關係。故依被告行為時之主觀犯意、行為方式
    、揮打等情節、被害人傷害部位及程度等因素綜合考量，足
    認被告行為所該當者，應係以傷害身體之犯行因而致重傷之
    加重結果。是以本案被告甲○犯傷害致重傷、被告乙○○幫
    助傷害致重傷之自白與事實相符，可以採信，本案事證明確
    ，被告2人之犯行，洵堪認定，應依法論科。
三、被告甲○之公設辯護人辯稱，被害人曾於本院審理時證稱：
    在長庚醫院治療完畢後，曾到汐止某家眼科門診，亦即被害
    人受傷前後到四家醫院就診，並證稱長庚、國泰及榮總醫院
    之眼科醫師皆稱，如果手術成功，左眼會看到眼科測驗中最
    大「E」字，若失敗，可能左眼會現在更壞，自取得殘障手
    冊以後，迄今都未到眼科回診，目前被害人視力為0.01 ，
    是因被害人迨於開刀治療及數度更換醫院所致，若被害人能
    遵煦醫師囑咐，或許仍有恢復視力之可能，因而認被告甲○
    仍難成立傷害致重傷之加重結果犯等語。惟查：據證人即告
    訴人戊○○到庭證稱：「醫生說手術好的話，可以看到最大
    的【E】，手術不好的話，連光都看不到，因三家醫院都這
    樣說，均沒有把握，才沒有開刀」、「（問：為何不在一家
    醫院治療，為何要到三家醫院去看門診。）想比較看看，有
    人說國泰及榮總醫師比較好，所以我才會去看」等語，足見
    被害人確有積極就診治療，所以連續看了三、四家門診，而
    被害人沒有開刀手術治療，是因醫師並沒有把握手術開刀就
    可治癒，依一般常情，醫師沒有把握以開刀就可完全治療，
    患者當然就有選擇開刀或不開刀自由，而被害人為尋找更好
    醫師治療，換多家醫院就診，乃是人之常情，尚難據此認定
    被告甲○之傷害行為，對於重傷害之加重結果，具有因果關
    係中斷情形。
四、公訴意旨認：被告乙○○係涉犯刑法第29條、第277條第2項
    後段之傷害致重傷害罪嫌。訊之被告乙○○堅決否認有教唆
    傷害致重傷害之犯行，辯稱：「當天是甲○說要載我去吃消
    夜，所以我就上車，到被害人家附近，我就在車上等」云云
    。經查：同案被告甲○於檢察事務官偵查時，供稱：「當天
    是我找乙○○一起去，我騎機車載乙○○，後來我們在那邊
    打電話約了2個人在愛九路相見，我當時與乙○○一起去找
    戊○○理論他之前在凱悅KTV罵乙○○破婦的事情」等語。
    其於檢察官偵查時，亦供稱：「當時我跟乙○○去劉銘傳路
    QQ 魯肉飯吃消夜，我騎機車載乙○○，後來我看到戊○○
    在走路，好像要騎機車，我就想到乙○○之前說戊○○在凱
    悅KTV說乙○○破麻，隨便給人電話，戊○○還要乙○○不
    要跟別人說他有在賣毒，我就去找戊○○理論」等語。其於
    本院審理時亦以證人身分證稱：「是我自己要去找戊○○理
    論，並不是乙○○找我去理論」等語。足見同案被告甲○於
    偵查及本院審理時，均證稱係出於自己意思去找被害人理論
    ，而依監視錄影帶翻拍照片，被告乙○○雖陪同被告甲○到
    案發現場，被告乙○○是在巷口等候，離案發現場有一段距
    離，並無喝令指使起意行為，而被告甲○萌生傷害犯意，乃
    是基於要替女友出氣教訓被害人，並非被告乙○○教唆始萌
    生傷害犯意。按刑法上之教唆犯，以對於本無犯罪意思之人
    ，唆令決意實施犯罪，為其本質。如對於已經決意犯罪之人
    ，以幫助之意思，資以物質上或精神上之助力，而助成其犯
    罪之實施者，不過成立從犯，固無教唆之可言（24上字第89
    0號參照）。綜上所述，並無積極證據足認被告乙○○有教
    唆傷害之行為，惟此與幫助犯，乃係同一基本事實關係，本
    院自應予以審理，並依職權適用幫助犯之法條。公訴人所認
    被告係犯刑法第29條、第277條第2項後段之傷害致重傷害罪
    ，容有誤會。
五、查被告行為後，刑法業於民國94年1月7日修正、94年2月2日
    公布，並於95年7月1日起施行（下稱新法，修正前刑法下稱
    舊法），其中與本件有關部分之第30條、第74條，均業已修
    正。次查刑法施行法並於95年6月14日修正，增訂第1條之1
    。按「行為後法律有變更者，適用行為時之法律，但行為後
    之法律有利於行為人者，適用最有利於行為人之法律」，新
    法第2條第1項定有明文。此條規定係規範行為後法律變更所
    生新舊法律比較適用之準據法，本身尚無新舊法比較之問題
    ，於新法施行後，應一律適用新法第2條第1項之規定，為「
    從舊從輕」之比較，先予敘明（最高法院95年度第八次刑事
    庭會議決議一(一)參照）。茲就本案新舊法比較結果說明如下
    ：
(一)、被告行為時之舊法第30條第1項、第2項分別規定：「幫助他
    人犯罪者，為從犯。雖他人不知幫助之情者，亦同」、「從
    犯之處罰，得按正犯之刑減輕之」，而新法第30條第1項、
    第2項則規定：「幫助他人實行犯罪行為者，為幫助犯。雖
    他人不知幫助之情者，亦同。」、「幫助犯之處罰，得按正
    犯之刑減輕之」，參諸修正理由，僅係修正文字，使符合實
    務及學界就幫助犯之性質採共犯從屬性說之立場，是修正前
    後規定，並不影響刑罰法律之效果，對於被告二人自無有利
    或不利之情形，而無新舊法比較之問題，應逕適用裁判時之
    新法第30條之規定。
(二)、被告行為後，有關緩刑宣告之規定，雖併有修正，然按犯罪
    在新法施行前，於新法施行後，其為緩刑之宣告者，應適用
    新法第74條之規定（最高法院95年度第八次刑事庭會議決議
    七參照）。
六、按刑法上之幫助犯，係指以幫助之意思，對於正犯資以助力
    ，而未參與實施犯罪之行為者而言，如就構成犯罪事實之一
    部，已參與實施即屬共同正犯（49年台上字第77號參照）。
    是以從犯之幫助行為，兼該積極、消極兩種在內，然必有以
    物質上或精神上之助力予正犯之實施犯罪之便利時，始得謂
    之幫助（27年上字第2766號參照）。核被告甲○所為，係犯
    刑法第277條第2項後段之傷害致重傷罪。被告乙○○所為，
    係犯刑法第30條、第277條第2項後段之幫助傷害致重傷罪。
    其幫助行為，爰依刑法第30條第2項減輕其刑。
七、又被告甲○傷害人之身體，因而致重傷之行為固無足取，然
    其係因一時情緒控制失當，觀其犯罪情節尚屬輕微，一時失
    慮致肇犯行，犯後已坦承犯行，深具悔意，並業已與告訴人
    達成和解，而其所犯之傷害致重傷罪，法定本刑為3年以上
    10 年以下有期徒刑，與其犯罪情節相較，實屬情輕法重，
    客觀上足以引起一般同情，顯有堪資憫恕之處，本院認縱處
    以法定最低刑度猶嫌過重，爰依刑法第59條之規定，減輕其
    刑（依最高法院95年度第8次刑事庭會議決議六、(一)及同
    年度第21次刑事庭會議決議之意旨，新刑法第59條之規定，
    為法院就刑之酌裁審認標準見解之明文化，非屬法律之變更
    ，無新舊法比較適用之問題）。爰審酌被告2人平常素行、
    犯罪動機、犯罪手段、智識程度、犯罪對於被害人所生危害
    及犯罪後已知悔悟，被告甲○並與告訴人達成和解等情狀，
    分別量處如主文所示之刑，以資懲儆。
八、查被告2人前並未曾因故意犯罪受有期徒刑以上刑之宣告，
    此有臺灣高等法院被告前案紀錄表在卷可參，本次僅因一時
    失慮衝動，致罹刑典，犯後並已深表悔悟，經此科刑教訓，
    信當知所警惕，而無再犯之虞，且目前被告2人尚在就學（
    此有2人提出學生證在卷可稽），因認所受刑之宣告，以暫
    不執行為適當，爰依刑法第74條第項第1款規定，併宣告緩
    刑四年，用啟自新，以勵來茲。
九、按犯罪在96年4月24日以前者，除中華民國九十六年罪犯減
    刑條例另有規定外，有期徒刑、拘役或罰金，減其刑期或金
    額2分之1；又傷害致重傷罪，經宣告死刑、無期徒刑或逾有
    期徒刑1年6月之刑者，不予減刑，中華民國九十六年罪犯減
    刑條例第2條第1項第3款、第3條笫1項第15款定有明文。本
    件被告犯罪均在96年4月24日以前，然宣告之有期徒刑逾1年
    6月，自無該條例減刑之適用，併此敘明。
據上論斷，應依刑事訴訟法第299條第1項前段，刑法第2條第1項
前段、刑法第30條、刑法第277條第2項後段、刑法第59條、第74
條第1項第1款，判決如主文。
本案經檢察官丁○○到庭執行職務
中    華    民    國    97    年    1    月    14    日
                  刑事第二庭審判長  法  官  陳志祥
                                    法  官  邰婉玲
                                    法  官  陳伯厚
以上正本證明與原本無異。
如不服本判決應於收受本判決後10日內向本院提出上訴書狀，其
未敘述上訴理由者，並得於提起上訴後10日內向本院補提理由書
狀（均須按他造當事人之人數附繕本）「切勿逕送上級法院」。
中    華    民    國    97    年    1     月    14    日
                                    書記官  黃士元
附錄論罪法條：
中華民國刑法第277條
（普通傷害罪）
傷害人之身體或健康者，處 3 年以下有期徒刑、拘役或 1 千元
以下罰金。
犯前項之罪因而致人於死者，處無期徒刑或 7 年以上有期徒刑；
致重傷者，處3年以上10年以下有期徒刑。


司法院資訊處製作；財團法人民間司法改革基金會備份。
